臺灣臺南地方法院柳營簡易庭民事判決
111年度營簡字第439號
原      告  聯邦商業銀行股份有限公司


法定代理人  林鴻聯  

訴訟代理人  徐良一  
            黃宇蓮  
被      告  陳文章  

            陳雪娥  

            陳麗琴  

            陳麗美  

上列當事人間請求代位分割遺產事件，經本院於民國111年8月31
日言詞辯論終結，判決如下：
    主  文
被代位人陳文明與被告之被繼承人陳木川所遺如附表一所示之遺
產，應按如附表二所示之應繼分比例分割為分別共有。
訴訟費用由兩造按如附表三所示之比例負擔。 
    事實及理由
一、本件被告經合法通知，均未於言詞辯論期日到場，均核無民
    事訴訟法第386條各款所列情形，爰依原告之聲請，由其一
    造辯論而為判決。
二、原告主張：訴外人即債務人陳文明(下稱陳文明)對原告負有
    債務，積欠原告新臺幣(下同)90,184元、利息及違約金未清
    償，業經原告於民國106年間對陳文明聲請核發本院106年度
    司促字第23856號支付命令確定在案。如附表一所示之不動
    產（下稱系爭遺產）原為陳文明及被告之被繼承人陳木川所
    有，陳木川已於101年1月間死亡，陳文明及被告均為陳木川
    之繼承人，系爭遺產由陳文明與被告共同繼承而為公同共有
    ，應繼分比例如附表二所示，附表一編號1、2之土地並已辦
    理繼承登記完畢。系爭遺產並無不能分割之情事，然因陳文
    明怠於行使遺產分割請求權以終止公同共有關係，致原告無
    法對債務人陳文明財產執行受償，爰依民法第242條、第116
    4條之規定，代位陳文明訴請分割系爭遺產等語。並聲明：
    如主文第1項所示
三、被告均未於言詞辯論期日到場，亦未提出書狀作何聲明或陳
    述。 
四、得心證之理由：
  ㈠原告主張陳文明積欠原告債務，其財產不足以清償債務，系
    爭遺產現為陳文明與被告共同繼承為公同共有，附表一編號
    1、2土地已辦理繼承登記完畢，編號3房屋亦曾經本院判決
    回復為公同共有等情，業據其提出本院106年度司促字第238
    56號支付命令暨確定證明書、系爭遺產土地登記第一類謄本
    、地籍異動索引、繼承系統表、除戶戶籍謄本、戶籍謄本
　　等件為證，並經本院調閱本院107年度營簡字第466號塗銷分
    割繼承登記事件卷核閱無誤，並有臺南市麻豆地政事務所11
    1年6月21日所登記字第1110059513號函覆本院所檢附之土地
    登記申請書、登記清冊、本院民事執行處111年1月4日南院
    武111司執如字第1371號函等件在卷可憑，被告經合法通知
    ，於言詞辯論期日不到場，亦未提出書狀爭執，本院綜合上
    開證據調查結果，堪信原告上開主張為真實。
　㈡按債務人怠於行使其權利時，債權人因保全債權，得以自己
    之名義，行使其權利，但專屬於債務人本身者，不在此限，
　　民法第242條定有明文。此項代位權行使之範圍，就該法條
    但書規定旨趣推之，並不以保存行為為限，凡以權利之保存
    或實行為目的之一切審判上或審判外之行為，諸如假扣押、
    假處分、聲請強制執行、實行擔保權、催告、提起訴訟等，
    債權人皆得代位行使（最高法院69年台抗字第240號裁判意
    旨參照）。次按繼承人自繼承開始時，除本法另有規定外，
    承受被繼承人財產上之一切權利、義務；繼承人有數人時，
    在分割遺產前，各繼承人對於遺產全部為公同共有，此為民
    法第1148條第1項前段、第1151條分別明定，故繼承人於繼
    承開始後，其對遺產之權利，性質上即為具有財產價值之權
    利，遺產分割請求權係在繼承之事實發生後，基於繼承權而
    發生，因繼承取得之財產，可供清償債務人之債務，且非專
    屬債務人本身之權利，自得由債權人依民法第242條規定代
    位行使之。又繼承人對遺產之公同共有權利係源於繼承原因
    關係，於遺產分割析算完畢前，繼承人對特定物之公同共有
    權利尚無法自一切權利義務公同共有之遺產中單獨抽離而為
    處分，使拍定之第三人得因一部遺產權利加入全部遺產之公
    同共有關係，是執行法院尚不得逕行拍賣債務人對於遺產之
    公同共有權利，應待遺產分割完畢，再就債務人分得之特定
    財產為拍賣（最高法院99年度台抗字第392號裁判意旨參照
    ）。故倘債務人有怠於辦理遺產分割之情形，自得由債權人
    代位提起分割遺產訴訟，以就分割後之特定財產受償。查陳
    文明為原告之債務人，其現與被告因繼承而公同共有系爭遺
    產，而系爭遺產無不能分割之情事，亦無不分割之約定，依
    法得隨時訴請分割遺產，然陳文明怠於行使遺產分割請求權
    ，致原告無法就其分得部分取償，是原告為保全債權，代位
    其債務人陳文明提起本件分割遺產之訴，應屬有據。
　㈢再按除法律另有規定或契約另有訂定者外，繼承人得隨時請
    求分割遺產，民法第1164條定有明文。是繼承人欲終止其間
    之公同共有關係，惟有以分割遺產之方式為之，而所謂「得
    隨時請求分割」，依民法第829條、第830條第1項規定觀之
    ，自應解為包含請求終止公同共有關係在內，俾繼承人之公
    同共有關係歸於消滅而成為分別共有，始不致與同法第829
    條所定旨趣相左，庶不失繼承人得隨時請求分割遺產之立法
    本旨（最高法院93年度台上字第2609號判決意旨參照）。又
    公同共有物之分割，除法律另有規定外，準用關於共有物分
    割之規定；另共有物之分割，依共有人協議之方法行之；分
    割之方法不能協議決定，或於協議決定後因消滅時效完成經
    共有人拒絕履行者，法院得因任何共有人之聲請，命為下列
    之分配：一、以原物分配於各共有人。但各共有人均受原物
    之分配顯有困難者，得將原物分配於部分共有人。二、原物
    分配顯有困難時，得變賣共有物，以價金分配於各共有人；
    或以原物之一部分分配於各共有人，他部分變賣，以價金分
    配於各共有人，分別為民法第830條第2項、第824第1項、第
    2項所明定。查原告就系爭遺產之分割方法，係請求依如附
    表二之應繼分比例分割為分別共有，而其餘被告均未就系爭
    遺產將來之利用、分配方式表示意見，本院考量原告提起代
    位分割遺產訴訟之目的在對陳文明繼承之應有部分強制執行
    ，分割為分別共有應可達成，暨審酌系爭遺產之性質、經濟
    效用及全體繼承人利益等情狀，認原告主張應將系爭遺產按
    附表二所示之應繼分比例分割為分別共有，應屬適當，爰判
    決如主文第1項所示。
五、綜上所述，原告依民法第242條、第1164條規定，代位其債
    務人陳文明請求分割系爭遺產，為有理由，應予准許。
六、末按因共有物分割、經界或其他性質上類似之事件涉訟，由
    敗訴當事人負擔訴訟費用顯失公平者，法院得酌量情形，命
    勝訴之當事人負擔其一部，民事訴訟法第80條之1定有明文
    。查本件裁判分割遺產之形成訴訟，是由原告以自己名義主
    張代位權，以保全債權為目的而行使被代位人即債務人陳文
    明之遺產分割請求權，是兩造實均受有分割利益，是本件原
    告請求代位分割遺產雖有理由，惟關於訴訟費用之負擔，應
    由原告依陳文明之應繼分比例及被告之應繼分比例各自負擔
    ，較為公允，爰就兩造應負擔之訴訟費用判決如主文第2項
    所示。
七、訴訟費用負擔之依據：民事訴訟法第80條之1。
中　　華　　民　　國　　111 　年　　9 　　月　　14　　日
                  臺灣臺南地方法院柳營簡易庭
                                  法  官　童來好
以上正本證明與原本無異。
以上正本係照原本作成。
如不服本判決，應於判決送達後20日內，向本院提出上訴狀並表
明上訴理由，如於本判決宣示後送達前提起上訴者，應於判決送
達後20日內補提上訴理由書（須附繕本）。 
中　　華　　民　　國　　111 　年　　9 　　月　　14　　日
                                  書記官  吳昕儒
附表一：
編 號 種 類  被繼承人所遺之遺產內容 權利範圍   1 土地 臺南市○○區○○段000地號 8分之3   2  土地 臺南市○○區○○段000地號 全部   3 房屋 門牌號碼：臺南市○○區○○街00巷0號 全部 

附表二：   編號 繼承人 應繼分比例  1 被代位人陳文明 5分之1  2 被告陳文章 5分之1  3 被告陳雪娥 5分之1  4 被告陳麗琴 5分之1  5 被告陳麗美 5分之1 

附表三：   編號 當事人 訴訟費用負擔之比例  1 原告 5分之1  2 被告陳文章 5分之1  3 被告陳雪娥 5分之1  4 被告陳麗琴 5分之1  5 被告陳麗美 5分之1